臺灣臺南地方法院民事判決　九十三年度簡上字一三六號
　　上　訴　人　　丙○○○
　　訴訟代理人　　乙○○
　　被上訴人　　　台南市政府
　　法定代理人　　甲○○
　　訴訟代理人　　蘇文奕律師
　　複　代理人　　陳郁芬律師
右當事人間請求給付租金事件，上訴人對於中華民國九十三年十月十四日本院台南簡
易庭九十三年度南簡字第一一００號第一審判決提起上訴，經本院於民國九十四年三
月十七日言詞辯論終結，判決如左：
    主  文
上訴駁回。
第二審訴訟費用由上訴人負擔。
    事  實
甲、上訴人方面：
一、聲明：求為判決：(一)原判決廢棄。(二)駁回被上訴人在第一審之訴。
二、陳述：除與原判決記載相同者，茲引用之外，補稱：
(一)本件原審判決被上訴人勝訴，無非以上訴人簽具切結書，願繳納租金，即認定該切
  結書是租賃契約。按租金為租賃契約之重要條件，出租人並未將此條件通知承租人
  ，而承租人亦未依此條件承租時，雙方之租賃關係，就無從認已合法成立。
(二)被上訴人於八十年間因要拆除海安路做為地下街使用，以市價不到一成徵收上訴人
  等生活三代私有家園商店，經市議會第十二屆第二次定期大會三讀決議通過，如要
  拆除海安路應先覓適當地點「先建後拆」來安置被拆遷戶生活，八十二年間經上訴
  人等陳情後，被上訴人為尊重市議會三讀案及照顧安置拆遷戶，當時施治明市長批
  示准予提供系爭土地「文中四十五」學產用地由上訴人等自行籌資興建商場，條件
  是地下街工程全部完成才搬回地下街繼續營業，顯然這是安置案，並無租賃關係。
(三)訴外人黃石紅當時也是海安路被拆除戶之一員，由海安路被拆除戶推薦為自救委員
  會主任委員，帶領拆除戶要求被上訴人遵循市議會「先建後拆及提高徵收補償金」
  ，當時被上訴人未經省教育廳同意而提供「文中四十五」託管用地，被省府發現而
  提出異議，廢省後現教育部向被上訴人提出告訴，被上訴人才於八十二年十一月四
  日發文省教育廳，主旨為借用「文中四十五」土地安置海安路被拆除戶，請省府同
  意以借用方式辦理，經省教育廳於八十二年十一月二十六日八二教總字第九三六七
  九號回文不同意借用後，被上訴人又於八十二年十二月十六日發文台灣省教育廳，
  主旨也是為安置海安路被拆遷戶暫借「文中四十五」土地作為安置，並註明「本府
  將視財源情形儘速辦理撥用，請鑑核」，足證被上訴人提供系爭土地是為安置拆遷
  戶，兩造並無租賃關係。
(四)訴外人黃石紅於八十三年八月三日出具之切結書內容是「承諾願於商場攤位編定後
　一個月內『督促』各商戶繳交切結書」，如黃石紅有權代理五百五十七商戶，就直
　接與被上訴人簽立租約即可，且黃石紅在本商埸也沒分配任何商位，他無權代理全
　體商戶跟被上訴人簽約，只是轉達切結書之內容後由各商戶單獨跟被上訴人簽立租
　約，顯見黃石紅並無代理權，只是名義上代各安置戶跟市府收發文而已。
(五)被上訴人提出八十七年間上訴人積欠租金而由鈞院核發之確定支付命令，惟八十七
  年間以五百五十七商戶為相對人向鈞院聲請之支付命令，經上訴人等提出陳情後，
  被上訴人以八七南市工土字第一九三六號公文同意撤回法院支付命令，並由被上訴
  人了解地價稅及租金費額後再研商繳款計劃，公文顯示被上訴人根本就不知租金多
  少，並向鈞院撤銷調解狀，但八十七年張燦鍙市長向貴院撤銷告訴後，仍然有一百
  一十二個攤位被上訴人表示來不及撤銷，只撤銷四百四十五個攤位，被上訴人向鈞
  院撤銷作業延誤，上訴人支付命令被鈞院確定顯然有誤，被上訴人於九十三年十一
  月廿二日發文南市工土字第○九三○九三三六四○號，才剛要跟本商場攤商訂定租
  賃契約書，足見從八十二年被上訴人准予興建商場至今並未跟上訴人簽立任何租約
  ，如被上訴人要依省府既有訂定「台灣省省有基地租金率」收取租金，應早於八十
  二年七月十五日公文，或切結書認證書裏表明記載，且租金數額也未確定多少，故
  兩造於租賃關係並無合致成立，原審失察，竟准其所求，殊有不當。
三、證據：援用第一審所提證據。
乙、被上訴人方面：
一、聲明：上訴駁回。
二、陳述：除與原判決記載相同者，茲引用之外，補稱：
(一)被上訴人於八十二年間，因開闢海安路地下街，徵收拆除道路預定地上之攤商，經
  攤商委由訴外人黃石紅代表全體攤商以書面陳情要求提供土地供其等自費興建商場
  ，經攤商陳情結果，當時之市長施治明遂批示提供系爭「文中四五」用地供攤商自
  費興建商場，並行文予攤商之代表黃石紅。後來全體攤商才根據被上訴人行文予黃
  石紅之函件於系爭土地上興建「海安路臨時綜合商場」。於興建完成後，更由黃石
  紅以「海安路臨時綜合商場」代表人之身分，向被上訴人申請核發臨時使用執照，
  復因黃石紅代理全體攤商簽立八十三年八月三日之切結書，承諾願意繳交租金，符
  合台灣省政府教育廳所要求之「有償租用」原則，被上訴人遂於八十三年八月九日
  發給「海安路臨時綜合商場」臨時使用執照。顯見「海安路臨時綜合商場」之攤商
  於向被上訴人陳情取得系爭土地興建商場之過程中，均係委由黃石紅與被上訴人協
  調，黃石紅自屬有權代理全體攤商，否則全體攤商如何能根據被上訴人行文給黃石
  紅之函件於系爭土地上興建商場，並依據代表人記載為黃石紅之臨時使用執照辦理
  送水、送電以營業呢？
(二)另據證人葉泉林於另案證稱：「（你向黃石紅表示收取租金，他是否有同意？）就
　是他同意，所以才簽八十三年那張切結書的」、「（八十三年那張切結書是否也都
　是黃石紅代表簽立的）是的」等語；且切結書上係記載督促各攤位「繳交」而非「
　簽立」切結書，顯係已代理為承諾後補呈契約之書面，再參諸卷附八十三年八月九
　日台南市政府之函稿說明欄記載：「本案如台端違反所出具切結書內容．．．該地
　上物願無條件交由本府處理，台端及『所有攤戶』，絕無異議」，足徵黃石紅於八
　十三年八月三日所出具之切結書，將對全體攤商發生效力，係代理全體攤商向被上
　訴人承諾願意繳交租金。尤其，於台灣省政府教育廳決定「有償租用」之原則後，
　倘若黃石紅於八十三年八月三日所簽立之切結書，非係代理全體攤商而為，被上訴
　人豈會於八十三年八月九日發給商場臨時使用執照呢？因黃石紅若非基於代理人之
　身分而為承諾，則商場占有系爭土地將成無權占有之狀態。
(三)又租賃為諾成契約，一造約明以某物租與相對人使用，其相對人約明支付租金，即
  生效力，此最高法院十九年上字第三四三著有判例明文。而租賃關係之成立不
　以租金給付數額確定為必要，亦有最高法院八十六年台上字第一三二六號判決意旨
　可資參照。經查：
1.依土地法第一百零五條準用第九十七條第一項規定，可知法律已明文規定租金之上
  限。而台灣省政府既有訂定「台灣省省有基地租金率」，且出租系爭省有地給上訴
  人之被上訴人既兼地方行政機關之地位，於客觀上應可預期被上訴人將遵照上開法
  令規定辦理，故系爭租賃關係之租金數額客觀上亦屬可得確定，否則訴外人黃石紅
  豈願於八十三年八月三日代表全體攤商切結承諾願繳交租金呢？再者，兩造就租金
  之數額確有意思表示合致乙節，參酌證人葉泉林於鈞院另案之證詞：「（租金之收
  取如何決議？如何計算？）依照省政府向我們收取系爭土地的租金而依攤商戶數向
  攤商平均收取」、「（你向黃石紅表示收取租金，他是否有同意？）就是他同意，
  所以才簽八十三年那張切結書的」等語，益足徵之。更何況因上訴人積欠八十七年
  以前租金而由鈞院核發支付命令確定後，上訴人仍繼續為租賃物之使用收益，益徵
  兩造間就租金數額確有合致。
2.故兩造於租賃之意思表示合致時，不僅業已約明應給付租金，且租金之數額於客觀
  上亦屬可得確定，參前揭最高法院判例意旨，兩造間之租賃關係應認業已成立。
三證據：除援用第一審所提證據外，補提本院八十七年度促字第一五七三五號支付命
  令及其確定證明書影本。
丙、本院依職權調閱八十七年度促字第一三四五八號民事卷宗。
    理  由
一、本件被上訴人起訴主張：（一）被上訴人於民國八十二年間，為開闢臺南市○○
    路地○街商場，乃拆除海安路預定道路用地上之攤販，經攤商組成「臺南市○○
    路自救委員會」，由該委員會主任委員即訴外人黃石紅、總幹事即訴外人乙○○
    代表全體攤商陳情要求被上訴人提供土地供渠等自費籌資興建臨時攤販集中商場
    繼續營業，被上訴人遂提供前臺灣省政府教育廳代管之坐落臺南市○○區○○段
    四十六地號土地（即文中四十五號土地，以下簡稱系爭土地），出租予攤商興建
    「海安路臨時綜合商場」（以下簡稱系爭商場）。租金數額之計算係自八十五年
    七月起，按當期土地申報地價總額（承租面積為三八六四七平方公尺，當期申報
    地價為每平方公尺九千元）及年租金率計算（即不分使用分區，一律按收租當期
    土地申報地價年息百分之五計算後六折計收），並由各攤商依承租之攤位數（共
    規劃五百五十七個攤位）平均分攤，租金繳納方式，則由被上訴人開單，並由攤
    商於每年一月、七月分二期持向被上訴人繳納，即一月係繳交前年度七月至十二
    月份租金，七月係繳交當年度一至六月份租金，故系爭商場每年應繳之租金數額
    為一千零四十三萬四千六百九十元，由五百五十七個攤位平均分擔，每一攤位每
    年應繳之租金數額為一萬八千七百三十四元，每期應繳租金數額為九千三百六十
    七元。（二）上訴人前向被上訴人承租系爭土地使用系爭商場內精品區三三九之
    五五號、三三九之二三七號攤位，並於八十五年一月二十二日簽立切結書二份予
    被上訴人，承諾願繳交所使用土地租金，並經鈞院認證在案，上訴人每期應繳租
    金一萬八千七百三十四元。惟上訴人自八十八年一月一日起至九十二年十二月三
    十一日止，共應支付租金十八萬七千三百四十元，卻迄未繳交。（三）經攤商陳
    情結果，被上訴人以八十二年七月十五日八二南市工土字第九三二五八號函提供
    系爭土地供攤商自費興建商場，該函文無隻字片語提及係「無償」提供攤商使用
    ，上訴人據此主張本件係「無償」之使用借貸關係，即屬無據。該函文中既記載
    「．．．如有未盡事宜，願依照市府函文辦理，絕無異議．．．」，且系爭土地
    當時係省有地，則被上訴人自八十四年間開始，依照省政府公布之基地租金率，
    開單通知上訴人繳交系爭土地租金，難認兩造就租金數額並無約定。再依證人即
    當時被上訴人承辦人員葉泉林於鈞院九十三年度南小調字第四五六號給付租金事
    件審理中所為證詞，亦足證兩造間確有租賃契約關係，且就租金數額並有約定，
    上訴人所辯自無可採。（四）「海安路臨時綜合商場」係於八十三年十二月二十
    五日開幕營業，在此之前即由訴外人黃石紅於八十三年八月三日代表全體攤商出
    具切結書予被上訴人，承諾願繳交所使用土地租金，上訴人亦應受該切結書內容
    之拘束，足徵上訴人確有向被上訴人租用系爭土地，且訴外人黃石紅確有權代理
    全體攤商，此可由被上訴人通知攤商之函文均以訴外人黃石紅為代表人可證。至
    於上訴人所提出被上訴人八十三年十二月二十二日八三南市工土字第三九八八一
    號函文內容，顯係督促黃石紅依所出具之切結書辦理，自難認有何脅迫情事，至
    於上訴人所提出九十一年三月二十二日「海安路臨時綜合商場催繳租金協調會」
    之會議紀錄，其上並未記載被上訴人同意暫緩繳交租金，上訴人所辯均無可採。
    爰依租賃契約之法律關係，請求上訴人給付所積欠之租金及遲延利息等情。並聲
    明：上訴人應給付被上訴人十八萬七千三百四十元，及自附表所示各筆金額之利
    息起算日起均至清償日止，按週年利率百分之五計算之利息。
二、上訴人則以：（一）上訴人係海安路道路拓寬做為地下街使用之拆遷戶，由被上
    訴人權宜安置於系爭土地，由被安置戶自行籌資興建「海安路臨時綜合商場」共
    五百五十七商戶。上訴人是臨時使用性質，俟地下街工程全部完成或建校時，即
    拆除交還被上訴人，因此在該段安置期間，由被上訴人無償提供系爭土地暫時安
    置，上訴人至法院認證之切結書亦載明「地下街工程全部完成或學校欲設立時」
    商戶自行將所搭建該地之任何建築物無條件拆除，故自始未訂立租賃契約，亦無
    租金之約定，系爭土地為學產用地，非供出租之用，被上訴人僅權宜暫安置拆遷
    戶等使用。被上訴人至今迄未建竣海安路地下街商場，兩造又無租賃契約關係，
    上訴人自無給付租金或損害賠償金之義務。被上訴人無法提出兩造間所訂立之「
    租賃契約書」，其主張兩造間有租賃契約關係即無可採。（二）上訴人簽立切結
    書係因被上訴人以不供水電為要脅而被迫簽名，顯無租約之效力，上訴人簽立切
    結書後，被上訴人也言明再與上訴人協議租金問題，因這是安置案，如協議租金
    太貴，上訴人也可不租。上訴人雖有收到被上訴人每年一月、七月的繳款通知書
    ，惟上訴人並未同意要繳納租金，被上訴人依據切結書請求上訴人給付租金顯無
    理由。上訴人未授權訴外人黃石紅出具切結書予被上訴人承諾繳交系爭土地租金
    ，訴外人黃石紅所簽立之切結書對上訴人自不生效力等語，資為抗辯。並聲明：
    被上訴人之訴駁回。
三、兩造不爭執之事實：
（一）被上訴人於八十二年間，為開闢臺南市○○路地○街商場，乃拆除海安路預定
      道路用地上之攤販，經攤商組成「臺南市○○路自救委員會」，由該委員會主
      任委員即訴外人黃石紅、總幹事即訴外人乙○○代表全體攤商陳情要求被上訴
      人提供土地供渠等自費籌資興建臨時攤販集中商場繼續營業，被上訴人遂提供
      前臺灣省政府教育廳代管之系爭坐落臺南市○○區○○段四十六地號土地（即
      文中四十五號土地）予攤商興建系爭「海安路臨時綜合商場」，此有被上訴人
      所提出八十二年七月二日陳情書、被上訴人及上訴人所提出之被上訴人八十二
      年七月十五日八二南市工土字第九三二五八號函在卷可稽。
（二）被上訴人以八十三年八月九日南市工土字第二五九四八號函核准系爭商場之臨
      時使用執照，系爭商場於八十三年十二月二十五日開幕營業，有被上訴人所提
      出被上訴人八十三年八月九日南市工土字第二五九四八號函可憑
（三）系爭商場共規劃有五百五十七個攤位，上訴人使用系爭土地上系爭商場內棈品
      區三三九之五五號、三三九之二三七號攤位。
（四）被上訴人於每年一月、七月均以繳款通知書通知上訴人繳納租金；惟上訴人不
      曾繳交系爭商場內所使用攤位之租金。
四、本件兩造經協議並簡化爭點（九十四年三月十七日言詞辯論筆錄）後，兩造之爭
    點如下：
（一）訴外人黃石紅是否有權代理或代表「海安路臨時綜合商場」之攤商與被上訴人
      簽立切結書或租約？或可認黃石紅簽立切結書已構成表現代理？
（二）上訴人於八十五年一月二十二日簽立切結書，並持往本院請求予以認證，是否
      係受強暴脅迫所為？其效力如何？
（三）兩造究有無成立租賃關係之合意？兩造究有無約定租金數額之計算方式？
（四）被上訴人從未進入商場營業，是否可認兩造所約定「未繳租金絕不進入商場營
      業」之約定解除條件已成就，故兩造間租賃關係已因條件成就而解除？
五、茲將上開爭點依序審酌如下：
（一）訴外人黃石紅是否有權代理或代表「海安路臨時綜合商場」之攤商與被上訴人
      簽立切結書或租約？或可認黃石紅立切結書已構成表現代理？
　　　１查訴外人黃石紅固曾代表全體攤商（含上訴人）於八十三年八月三日出具切
      結書予被上訴人承諾願繳交所使用土地租金，如不繳交海安路地下街預收租金
      者，絕不進入本商場營業，並願將該店舖交由被上訴人全權處理絕無異議，有
      被上訴人提出之切結書一紙（以下簡稱系爭切結書）為證。復查被上訴人於前
      省政府教育廳不同意無償借用系爭土地後，被上訴人曾要求訴外人黃石紅於八
      十三年八月三日再出具系爭切結書，且訴外人黃石紅曾任海安路自救委員會主
      任委員，並為其後台南市○○路臨時綜合商場籌備委員會主任委員，並經委員
      會組織推舉其為商場代表人等情，亦有被上訴人提出之八十三年七月十八日申
      請報備書、海安路臨時綜合商場管理委員會八十三年七月六日第三十七次臨時
      會議記錄各一份附卷可稽，堪認訴外人黃石紅為系爭商場之代理人。又本件訴
      外人黃石紅為系爭商場之代理人，並不以黃石紅於系爭商場有攤位為要件，是
      以上訴人以黃石紅於系爭商場並無攤位，故其無權代理攤商簽立切結書云云資
      為抗辯，自無足採。
　　　２惟按代理權係以法律行為授與者，其授與應向代理人或向代理人對之為代理
      行為之第三人以意思表示為之。民法第一百六十七條定有明文。故代理權之授
      與需以明示意思表示，或依表意人之舉動或其他情事足以間接推知其有授權之
      意思者，始生效力。查訴外人黃石紅於八十二年間擔任海安路自救委員會之主
      任委員，並由其出具陳情書請求被上訴人提供土地供暫時安置之用，其間關於
      被上訴人發函同意使用系爭土地，亦均以黃石紅為攤商之代表人，其後黃石紅
      經台南市○○路臨時綜合商場管理委員會組織推舉為商場代表人，並代為申請
      系爭商場之臨時建築使用執照，然其權限應限於為該商場之成立，及將來之管
      理與維護必要，得對外與第三人為法律行為，就系爭土地上訴人是否與被上訴
      人成立租賃關係，與商場之成立、管理與維護均無關，實不因第三人黃石紅時
      任商場之代表人，即可間接推知其有取得其代理商場內之攤戶與被上訴人成立
      租賃契約之代理權。查被上訴人同意上訴人使用系爭土地之初，並未約明係以
      租賃之方式為之，係因事後省教育廳不同意無償借用，被上訴人始於八十三年
      八月三日要求訴外人黃石紅出具切結書，已如前述，則於第三人黃石紅出具系
      爭切結書之前，即於八十三年七月十八日由黃石紅向被上訴人申請報備為商場
      代表人時，當時商場之攤商主觀上應無有與上訴人成立租賃契約之認知，自無
      可能於推舉黃石紅為商場代表人之同時，亦授與其代表攤商與上訴人訂立租約
      之代理權，且系爭切結書之內容係載「本人黃石紅代表全體商戶於文中四五學
      校用地內興建海安路臨時綜合商場，因申請臨時使用執照需要，承諾於該商場
      攤位編定後一個月內督促各攤位繳交切結書。切結內容為「一、願繳交所使用
      土地租金。二、如不繳交海安路地下街預收租金者，絕不進入本商場營業並願
      將該店鋪交由臺南市政府全權處理絕無異議。三、於海安路地下街完成或該地
      欲建校時願無條件自行拆除，本商場之所有地上物並交回土地，逾期不拆者，
      同意由臺南市政府強制拆除，並願負擔所需拆除費用，絕無異議」等語，依其
      切結之內容，係指訴外人黃石紅承諾願於系爭商場攤位編定後一個月內督促各
      攤位繳交切結書，而切結書之內容必須敘明上開三條件，足徵訴外人黃石紅並
      非代理全體攤商與被上訴人就系爭土地使用成立租賃契約，而係由訴外人黃石
      紅轉達切結書之內容後，由各攤商單獨各別出具，再由訴外人黃石紅督促施行
      而已。證人即當時承辦此案之台南市政府工務局土木科技士葉泉林於本院另案
      即九十三年度南小調第四五六號給付租金事件九十三年九月十六日之調解程序
      筆錄時證稱：「（為何沒有請攤商本人簽﹖）因為他是當時的自救委員會的主
      任委員，所由他代表所有的攤商簽具承諾書。」等語，若為真實，則訴外人黃
      石紅已獲有全體攤商（含上訴人）之授權，自得以全體攤商代理人之名義與被
      上訴人簽立租賃契約即可，被上訴人又何需輾轉取得攤商各自出具之切結書？
      足徵上開證人葉泉林之證言，明顯偏頗被上訴人，並無足採。是以訴外人黃石
      紅並未獲得全體攤商之授權，與被上訴人就系爭土地使用達成租賃契約之合意
      。被上訴人又始終未能舉證證明訴外人黃石紅於八十三年八月三日出具切結書
      時，上訴人已有授與成立租賃契約代理權之明示意思表示，或上訴人有其他舉
      動或情事足以推知有授權之意思，則揆諸上開民法第一百六十九條之規定，被
      上訴人尚不得主張訴外人黃石紅於八十三年八月三日出具系爭切結書，已有代
      表全體商戶與之成立租賃契約之合意。
　　　３復按「由自己行為表示以代理權授與他人，或知他人表示為其代理人而不為
      反對之意思表示者，對於該第三人應負授權人之責任。」民法第一百六十九條
      定有明文。又由自己行為表示以代理權授與他人者，對於第三人應負授權人之
      責任者，必須本人有表見之事實，足使第三人信該他人有代理權之情形存在，
      且須第三人基此表見之事實，主張本人應負授權人責任（最高法院五十五年台
      上字第一０五四號判例參照）。本件訴外人黃石紅固為系爭商場之代理人，惟
      上訴人並未有任何授與代理權予訴外人黃石紅簽立系爭切結書或租賃契約之事
      實，已如上述，自不能單以黃石紅曾為系爭商場之代理人一節，即謂上訴人有
      表見之事實，從而推論訴外人黃石紅為表見代理人，上訴人應負授權人之責任
      。
　　　４綜上所述，訴外人黃石紅並無權代理系爭商場攤商與被上訴人簽立切結書或
      租賃契約，且黃石紅簽立切結書亦無構成表見代理之情事。從而，上訴人抗辯
      訴外人黃石紅無權代理其與被上訴人成立租賃契約，洵屬有據，足堪採憑。原
      審判決認訴外人黃石紅簽訂切結書係有權代理上訴人為之，其簽訂切結書之效
      力仍應歸於上訴人本人等情，容有誤會。
 （二）上訴人於八十五年一月二十二日簽立切結書，並持往本院請求予以認證，是
       否係受強暴脅迫所為？其效力如何？
       按因被詐欺或被脅迫而為意思表示者，表意人得撤銷其意思表示，民法第九
       十二條第一項前段固定有明文。惟主張被詐欺或被脅迫而為表示之當事人，
       應就此事實負舉證責任（最高法院四十四年台上字第七五號判例要旨、八十
       九年度上字第四八五號判決要旨參照）。查：
      １、被上訴人主張系爭商場共規劃有五百五十七個攤位，上訴人使用系爭土地
      上系爭商場內精品區三三九之五五號、三三九之二三七號攤位，並於八十五年
      一月二十二日簽立切結書二份予被上訴人，承諾切結願繳交所使用土地租金，
      並經本院公證處認證在案，有被上訴人所提出本院八十五年度認字第二０一九
      五號、八十五年度認字第二０一九四號認證書及切結書可稽，上訴人亦自承該
      切結書為伊所簽立，惟辯稱係因被上訴人以不提供系爭商場水電為要脅，伊始
      被迫簽名，顯無租約之效力云云，惟此為被上訴人所否認，則參諸前開說明，
      自應由上訴人就此事實善盡舉證責任。就此，上訴人雖提出被上訴人八十二年
      七月十五日八二南市工土字第九三二五八號函、訴外人黃石紅於八十二年十月
      四日所出具承諾書、被上訴人八十三年十二月二十二日八三南市工土字第三九
      八八一號函、被上訴人八十五年二月十二日八五南市工土字第０五六六六二號
      函、被上訴人八十五年八月二十二日八五南市工土字第二八九二六號開會通知
      單、被上訴人八十五年九月九日八五南市工土字第三０九六０號函及所附「研
      商海安路臨時綜合商場未辦妥切結書者斷水斷電及停止其營業會議紀錄」以為
      證明。惟查，上訴人簽立切結書之日期為八十四年十二月十五日，上訴人所提
      出被上訴人八十五年二月十二日八五南市工土字第０五六六六二號函，雖記載
      攤商不辦妥切結書者，不准其營業，並將未切結者逕予斷水、斷電，及被上訴
      人八十五年八月二十二日八五南市工土字第二八九二六號開會通知單與被上訴
      人八十五年九月九日八五南市工土字第三０九六０號函及所附「研商海安路臨
      時綜合商場未辦妥切結書者斷水斷電及停止其營業會議紀錄」，由被上訴人與
      系爭商場代表開會協商未簽立切結書如何處理，會議結論為：一、由海安路臨
      時綜合商場代表於一星期內確定未切結者名單，以供被上訴人參考。二、未繳
      切結書者請攤戶代表確實執行斷水斷電並停止其營業事宜。上開被上訴人八十
      五年二月十二日八五南市工土字第０五六六六二號函、八十五年八月二十二日
      八五南市工土字第二八九二六號開會通知單與被上訴人八十五年九月九日八五
      南市工土字第三０九六０號函及所附上開會議紀錄，其時間均在上訴人簽立該
      份切結書之後，被上訴人顯無從以上述函文脅迫上訴人簽立切結書之可能。至
      於上訴人所提出被上訴人八十二年七月十五日八二南市工土字第九三二五八號
      函文內容，係被上訴人答覆訴外人黃石紅陳情海安路拓寬被拆除戶盼能提供「
      文小四十一」或「自來水加壓站」以為安置事宜，該函文並無隻字片語提及如
      上訴人未簽立切結書將予斷水斷電之脅迫情事，至於訴外人黃石紅於八十二年
      十月四日所出具承諾書，係訴外人黃石紅承諾願於地下街工程全部完成後或學
      校欲設立時，自行將所搭建於該土地之任何建物無條件拆除，如未自行拆除，
      願無條件由市府拆除，亦無隻字片語提及被上訴人有何脅迫上訴人簽立切結書
      之行為，實難採上訴人之抗辯為真實。
  ２、至於被上訴人八十三年十二月二十二日八三南市工土字第三九八八一號函，係
      發函予系爭商場代表人訴外人黃石紅，主旨為：台端代表申請「海安路臨時綜
      合商場」據悉欲於八十三年十二月二十五日起開幕，請台端依八十三年八月間
      所出具之切結書及八十二年十月四日法院認證之承諾書辦理，否則本府將依八
      十三年八月九日八三南市工土字第二五九四八號函說明辦理，並以斷水、斷電
      ，請查照等語。查被上訴人於八十二年間為開闢台南市○○路地○街商場，乃
      拆除海安路預定道路用地上之攤販，經受拆除之攤商共同組成「臺南市○○路
      自救委員會」，由該委員會主任委員即訴外人黃石紅、總幹事即訴外人乙○○
      代表全體陳情要求被上訴人提供土地供渠等自費籌資興建臨時攤販集中商場繼
      續營業，被上訴人遂提供系爭土地及系爭土地旁之文小四十一地號土地，供全
      體攤商使用，惟被上訴人要求全體攤商應出具切結書，切結「本基地所搭建
      之任何地上、下物於地下街工程全部完成後無條件拆除，並遷至地下街繼續營
      運及如有未盡事宜，願依照市府函文辦理，絕無異議。其搭建、容納商戶及
      其營運需受本府派員監督，如有查獲不法情事時，將在無任何條件下取消其繼
      續營業權。本案需經法院公證後方得為之。該所需一切費用由商戶全數支
      付。」嗣由「臺南市○○路自救委員會」主任委員黃石紅代表全體攤商，於八
      十二年十月四日出具承諾書，表明接受被上訴人提供系爭土地及文中四十一號
      土地作為臨時商場及停車場使用，並同意於海安路地下街工程全部完成後或學
      校欲設立時，自行將所建於系爭土地上之建物無條件拆除：：並願辦理公證手
      續。此有被上訴人所提出八十二年七月二日陳情書、被上訴人八十二年七月十
      五日八二南市工土字第九三二五八號函、被上訴人八十三年八月九日南市工土
      字第二五九四八號函及上訴人所提出之訴外人黃石紅所出具承諾書在卷可稽，
      上訴人對上開證物之真正亦不爭執。上訴人即於八十五年一月二十二日簽立切
      結書二份予被上訴人，承諾切結願繳交所使用土地租金，並經本院認證在案。
      是參諸上訴人簽立切結書之過程，顯係為履行「臺南市○○路自救委員會」與
      被上訴人所約定攤商使用系爭土地時之相互約定事項，自難謂有何脅迫之情事
      ，則被上訴人以八十三年十二月二十二日八三南市工土字第三九八八一號函予
      系爭商場代表人即訴外人黃石紅，督促其依所出具之承諾書履行，並以斷水、
      斷電，乃促使上訴人及其他攤商履行使用系爭土地之承諾事項，倘上訴人及其
      他攤商不依約履行，則被上訴人拒絕供給臨時使用之水、電，乃屬於權利人之
      權利正當行使，核與所謂脅迫行為，須於客觀上係違法不當行為之要件，並不
      相符；再者，系爭商場仍於八十三年十二月二十五日如期開幕營業，此為兩造
      所不爭執，被上訴人並未確實執行上開函文所述之斷水、斷電事宜，否則上訴
      人豈有於事隔一年後之八十五年一月二十二日猶簽立該二份切結書之可能，足
      認上訴人主觀上對於被上訴人於上開函文所述之斷水、斷電之情事，自無因心
      生害怕而影響伊於簽立切結書時之自由意識判斷之情事。此外，上訴人未再舉
      出其他證據以實其說，顯未盡其舉證責任。則上訴人辯稱伊遭脅迫而簽立該切
      結書云云，尚難採信，自應認該份切結書為真正而有效。
（三）兩造究有無成立租賃關係之合意？兩造究有無約定租金數額之計算方式？
      １按稱租賃者，謂當事人約定，一方以物租與他方使用、收益，他方支付租金
      之契約，民法第四百二十一條第一項定有明文。查證人葉泉林證稱：「民國八
      十二年黃石紅、乙○○代表海安路拆遷戶所組成之台南市○○路自救委員會向
      台南市政府陳情要求安置，由我依當時提出之陳情書內容簽請市長批示，我所
      簽的詳細內容我忘記了，但我是依照他們陳情內容簽的，當時他們要求提供自
      來水加壓站或文小四十一號空地供他們搭建商場，市長施治明批示改提文中四
      十五、文小四十一兩處所，依市長之批示我就於八十二年七月十五日以八二南
      市工土字第九三二五八號函給黃石紅，同意提供上開處所供攤商搭建攤位」、
      「八十二年發文時，系爭土地是在我們管理中，因為當時系爭土地是省政府土
      地，發文時我們並沒有說要無償借予攤商使用，但當時我們有向黃石紅說會向
      省政府爭取無償借用，如果省政府不同意就按照省政府之規定辦理，所以才會
      於公文中要求他們出具切結書載明如有未盡事宜，願依照市府函文辦理，絕無
      異議」、「後來我們有向省政府請求借用文中四十五號（新南段四十六地號）
      ，省教育廳發函表示不同意無償借用」等語，及訴外人葉泉林於上開案件當庭
      提出之台南市政府八十二年十一月四日南市工土字第一二０九三三號函稿，亦
      表示係向前省政府教育廳借用系爭土地，及前省政府教育廳八十二年十一月二
      十六日八二教總字第九三六七九號函覆上開台南市政府時亦表示，對台南市政
      府擬借用系爭土地案，與該廳經管學產土地「有償租用」「有償撥用」規定不
      符，無法同意等情觀之，顯見被上訴人於同意含上訴人在內之海安路自救委員
      會之攤商使用系爭土地時，確實係以無償借用之方式為之，否則若被上訴人於
      同意借用系爭土地之初，有與上訴人為關於租賃約定，當無訴外人葉泉林向訴
      外人黃石紅表示會向省教育廳爭取無償借用等語，亦無其後台南市政府發文向
      省教育廳求准借用系爭土地，及省教育廳函覆與「有償租用」之規定不符，無
      法同意之情發生。且台南市政府於前開省政府教育廳函示不同意無償借用後，
      復於同年十二月十六日以南市工土字第一二九八０二號函，再函請省教育廳暫
      准借用，而台南市政府並表示當視財源儘速辦理撥用等情，亦有訴外人葉林泉
      提出之台南市政府八十二年十二月十六日談市工土字第一二九八０二號函稿一
      份在卷可憑，是被上訴人既曾表示「本府當視財源儘速辦理撥用」等語，益見
　　　被上訴人於同意上訴人使用系爭土地之初，並無與上訴人約定租賃關係或欲向
      上訴人收取租金等情甚明，是上訴人辯稱於被上訴人同意渠使用系爭土地之初
      ，係無償借用，並無與被上訴人約定成立租賃關係等語，應堪採信。至證人葉
      林泉上開：伊發文時並未表示係無償借予攤商使用，且當時有向黃石紅說明會
      向省政府爭取無償借用，如果省政府不同意就按照省政府規定辦理，所以於函
      文上載明「如有未盡事宜，願依照市府函文辦理」之證言，因被上訴人同意攤
      商使用系爭土地之初，既係意在無償借用，已如前述，且關於要不要繳交租金
      ，涉及廣大攤商之權益，並為將來被上訴人是否能向上訴人收取租金之依據，
      豈有未於上開函文中明確記載，以昭公信，而僅向第三人黃石紅個人口頭告知
      之理？故被上訴人於八十二年七月十五日同意上訴人使用系爭土地之函文上所
      載「如有未盡事宜，願依照市府函文辦理」等語，應非如證人葉林泉所證述之
      意，證人葉泉林此部份所述，不無偏坦被上訴人之情，此部分之證詞自不足採
      。
    　２訴外人黃石紅於八十三年八月三日出具上開切結書時，雖然並無代理或代表
      上訴人與被上訴人成立租約契約之權限，已如前述，然上訴人事後既於八十五
      年一月二十二日，確曾依前開訴外人黃石紅對被上訴人所出具之承諾內容，另
      行出具切結書予被上訴人，表明願繳交所使用系爭土地之租金，並會同被上訴
      人將該切結書持往法院公證處辦理認證手續，此有被上訴人所提之切結書、認
      證書各一份在卷可按，且為上訴人所不爭，而堪信為真實，則該切結書既係第
      三人黃石紅基於被上訴人之要求，轉向上訴人要求所出具之切結書，上訴人對
      其使用該商場內三三九之五五、三三九之二三七號兩個攤位等情亦不爭執，是
      上訴人於出具該切結書並辦理認證手續時，對於其使用系爭攤位須給付租金之
      對價乙情，自不能諉稱不知。
      ３況被上訴人曾於八十七年四月十七日以上訴人積欠系爭商場租金為由對上訴
      人發支付命令，有本院八十七年度促字第一三四五八號支付命令附卷可稽，上
      訴人並未於法定期間對該支付命令提出異議，亦據本院依職權調取八十七年度
      促字第一三四五八號民事卷宗核閱無訛，若上訴人認渠係無償借用系爭攤位，
      無需支付租金，為何未在法定期間內對該支付命令提出異議﹖從而，上訴人既
      有使用被上訴人所提供系爭土地之事實，復切結表示願繳納使用上開攤位之租
      金，又未對被上訴人催繳租金之支付命令提出異議，則兩造就系爭土地已有成
      立租賃契約之意思表示合致，亦堪認定。
    　４末按「臺灣省省有基地租金率調整方案」，業經台灣省政府於八十三年七月
      二十九日以八三府財字第六三一五二號函示各縣市政府辦理在案等情，此有被
      上訴人提出之臺灣省政府公報八十三年秋字第二十九期載明在卷可稽。依該方
      案，省有基地每年之租金率，除有優惠事項，按應繳租金率六折計收外，不分
      使用分區，一律按收租金當期土地申報地價年息百分之五計收，準此，雖上開
      上訴人所出具之切結書並未載明租金之數額與租金繳納之期限，然系爭土地既
      係省教育廳經管省有學產土地，復因省教育廳不同意被上訴人無償借用系爭土
      地予上訴人使用，轉而要求訴外人黃石紅承諾督促上訴人出具願繳納租金之切
      結書，上訴人並因黃石紅之要求，而出具上開切結書承諾願繳納租金，則上訴
      人對被上訴人將依上開公布之租金率計收租金，並依臺灣省政府規定之繳納期
      限即每年一、七月催收半年租金等情，應可預期，自難謂兩造就本件租賃必要
      之點（即有關租金數額與繳租期限），並未意思表示一致。
（四）被上訴人從未進入商場營業，是否可認兩造所約定「未繳租金絕不進入商場營
      業」之約定解除條件已成就，故兩造間租賃關係已因條件成就而解除？
      按條件係當事人以將來客觀上不確定事實的成就或不成就決定法律行為效力的
      發生或消滅的一種附款。復按為促使法律行為的效力歸於消滅的條件為附解除
      條件的法律行為，附解除條件的法律行為於條件成就時失其效力。查本件兩造
      縱曾約定未繳租金絕不進入商場營業，亦僅係以繳交租金與否作為是否進入商
      場營業之條件而已，並非約定租賃關係之成立附有解除條件，縱令上訴人迄未
      進入商場營業，亦與租賃契約成立與否或租賃契約之效力無涉。是上訴人抗辯
      渠從未進入商場營業，應認兩造所約定「未繳租金絕不進入商場營業」之約定
      解除條件已成就，故兩造間租賃關係已因條件成就而解除云云，自無足採。
六、綜上所述，本件上訴人所辯均為無可取。被上訴人本於租賃契約法律關係自得請
    求上訴人給付玖萬仟陸佰柒拾元及如附表所示各筆金額之利息起算日起至清償
    日止，按週年利率百分之五計算之利息，為有理由，應予准許。是則原審判命上
    訴人如數給付（並依職權宣告假執行），理由雖有不同，惟結論並無二致。上訴
    意旨指摘原判決不當，求予廢棄改判，為無理由，應予駁回其上訴。
七、據上論結，本件上訴為無理由，依民事訴訟法第四百三十六條之一第三項、第四
    　　百四十九條第一項、第七十八條，判決如主文。
中　　　華　　　民　　　國　　九十四　　年　　　三　　　月　　三十一　　日
　　　　　　　　　　　　　　臺灣臺南地方法院民事第二庭
~B審判長法　　　官　王金龍
~B　　　法　　　官　李杭倫
~B　　　法　　　官　孫玉文
右正本證明與原本無異
本判決不得上訴
中　　　華　　　民　　　國　　九十四　　年　　　三　　　月　　三十一　　日
~B　    法院書記官　陳淑貞
